臺灣高等法院刑事判決　　　　　　　　　　　　九十三年度重上更(四)字第一一號
　　上　訴　人
　　即　被　告　丙○○
　　指定辯護人 本院公設辯護人郭書益
右上訴人因偽造有價證券等案件，不服臺灣板橋地方法院八十七年度訴字第一七九０
號，中華民國八十八年五月二十一日第一審判決（起訴案號：臺灣板橋地方法院檢察
署八十七年度偵字第八四四九號）提起上訴，經判決後，由最高法院第四次發回更審
，本院判決如左：
    主  文
原判決撤銷。
丙○○無罪。
    理  由
一、公訴意旨略以：
    被告丙○○分別於八十六年五月二十二日、二十三日晚上，與丁○○（綽號「柱
    子」）（已經判決確定）男子前往台北市○○○路○段六三之一號六樓皇家尊爵
    俱樂部消費，明知丁○○所交付之富邦銀行仁愛分行，發票人為中友貨櫃運輸股
    份有限公司（負責人王國青）之支票二張（票號ＡＮ0000000、ＡＮ0000000）係
    來路不明之贓物（該支票係中友公司於民國八十六年三月十日失竊之物，其上已
    蓋妥發票人印文；金額、日期則空白），竟於八十六年五月二十二日由丁○○偽
    造新台幣（下同）六萬元，票載日期為同年七月一日後（ＡＮ0000000），由丙○○收受後交付甲○○支付消費金額，及於次日前往消費時，收受丁○○另一張
    支票（ＡＮ0000000）後，偽造面額四萬一千元後，票載日期為同年六月二十五
    日再交付甲○○支付消費款，嗣甲○○轉付謝玉龍經提示，因已掛失止付且印鑑
    不符而退票始循線查獲，因認被告犯有刑法第三百四十九條第一項收受贓物及刑
    法第二百零一條第二項行使偽造有價證券罪嫌。
二、按犯罪事實應依證據認定之，無證據不得認定其犯罪事實，刑事訴訟法第一百五
    十四條第一項定有明文；次按認定犯罪事實，須依證據，而所謂證據，係指合法
    之積極證據就犯罪事實能為具體之證明者而言；又認定不利於被告之事實，須依
    積極證據，苟積極證據不足為不利於被告事實之認定時，即應為有利於被告之認
    定，更不必有何有利之證據，最高法院三十年上字第八一六號著有判例。再所謂
    「積極證據足以為不利被告事實之認定」，係指據為刑事訴訟法上證明之全盤證
    據資料，無論其為直接證據或間接證據，在客觀上均須達於通常一般之人均不致
    於有所懷疑，而得確信其為真實之程度，始得據為有罪之認定，若其關於被告是
    否犯罪之證明未能達此程度，而有合理性懷疑之存在，致使無從形成有罪之確信
    ，根據「罪證有疑，利於被告」之證據法則，即不得遽為不利於被告之認定，此
    觀諸最高法院七十六年台上字第四九八六號判例意旨自明。
三、起訴所憑之證據：
    公訴意旨認被告丙○○涉犯右揭罪嫌，無非以上開支票、退票理由單影本各乙紙
    ，及該二張支票確係王國青於八十六年三月十日所失竊，且同時失竊五、六百張
    支票，部分為空白支票，已據證人王國青、楊振興證述在卷，而被告與綽號「柱
    子」男子共同前往皇家尊爵消費，二次均以相同支票支付，且其交付甲○○及填
    寫金額四萬一千元時，應知悉該支票發票人並非綽號「柱子」本人，即應有所警
    覺，宜由綽號「柱子」背書以示負責，惟被告不為此圖，竟任意簽發金額支付高
    額消費款，無非其早已知悉該等支票既已轉出即可逃避責任等，為其主要論據。
四、被告之辯解：
    被告丙○○固坦承於右揭時、地先後二次前往皇家尊爵俱樂部消費，並以附表編
    號一所示支票是丁○○填載日期及金額六萬元、附表編號二所示支票是伊在上填
    載日期及金額四萬一千元後，交付予甲○○支付消費款項等情不諱，惟堅決否認
    有收受贓物及偽造有價證券之犯行，並辯稱：伊不知道支票是別人報遺失的，伊
    是知道乙○○那裡有支票，但不知道支票係從那裡來的，丁○○也有跟伊提到乙○○那裡有支票。丁○○向乙○○拿出支票填寫後，交由伊去買單，因燈光昏暗
    ，沒有注意發票人是中友公司，且柱子從皮包內拿出來，伊以為該支票係柱子所
    有，而且轉給他支票的朋友亦在場等語。
五、本院之判斷：
（一）本件系爭支票，經查為案外人王國青所經營之中元貨櫃運輸公司所有，曾於八
      十六年三月十日遭竊，且同時失竊五、六百張支票，部分為空白支票，部分公
      司章則已蓋妥，復有王國青、證人楊振興之筆錄、並有票據掛失止付通知書影
      本等資料附卷可稽（見偵查卷第九頁至第十頁），故上開支票確屬贓物無訛。
（二）乙○○明知其向袁明韻（業據臺灣板橋地方法院以八十六年度訴字第一九二二
      號判處有期徒刑四年六月確定）收受如票載付款人富邦銀行仁愛分行票號ＡＮ
      0000000號等已蓋好印章之支票係來路不明之贓物，仍基於概括犯意連
      續收受，繼而意圖供行使之用，於八十六年四月間，在臺北地區「皇家帝苑」
      酒店及其他各地，虛偽填載發票日及金額，連續偽造「王國青」名義之支票，
      或持往前揭酒店及各地行使，分別用以抵付酒店（鐘麗芬）消費金額、支付其
      所積欠施增漢之房租，抵付貨款（江斌喨），或者借票予人使用（劉尚維、向
      富能）；或將票載付款人富邦銀行仁愛分行票號ＡＮ0000000面額欄位
      空白支票轉借丁○○使用（轉借時面額欄位空白），或轉借供劉尚維使用（日
      期、面額原已填妥，非乙○○所偽造），或持向吳平育調借現金（日期、面額
      原已填妥，非乙○○所偽造）等情，業據本院九十年度上訴字第二三四號以
      乙○○連續意圖供行使之用而偽造有價證券，判處有期徒刑三年五月在案。而
      丁○○則明知乙○○於八十六年四月間某日，所交付前揭前開票號ＡＮ000
      0000號支票一張，係來路不明之贓物，仍予收受，並於八十六年五月間某
      日，在臺北市南機場某泡沬紅茶店，以七千元代價轉售陳俊廷，與乙○○、陳
  　　俊廷共同基於意圖供行使之犯意，由陳俊廷填載金額為「十五萬元」，及發票
    　日「八十六年五月二十四日」，偽造成中耕公司名義之支票，交付不知情之葉
      秀真而行使，嗣因該票已掛失止付，乃未獲款等情，經本院九十二年上訴字第
      二三六六號以丁○○共同意圖供行使之用而偽造有價證券，累犯，判處有期徒
      刑三年二月，嗣經最高法院於九十三年一月十五日駁回上訴在案，有該判決書
      附本院卷及本院查詢結果可稽。然查乙○○、丁○○此部分另案犯罪事實，與
      本件被告被訴之犯罪事實，及所經手支票之票號並不相同，兩者既無關連性，
      亦即尚不得執此而為不利於被告之推斷，應先敘明。
（三）被告於前揭時、地在皇家尊爵俱樂部消費，結帳時，以附表所示支票交付予經
      理甲○○支付消費款項等情，業據證人甲○○、張勝林於偵查中證述綦詳（見
      偵緝字第四二號卷，第十八頁、第二四頁），並有上開支票、退票理由單影本
      各乙紙（見偵字第二０七九０號卷，第六頁、第八頁）附卷可資佐證，被告就
      此部分事實並不爭執。
（四）關於被告所辯不知系爭支票係贓物一節，經查：證人丁○○於本院前審調查中
      證稱：伊跟被告丙○○就已經知道證人乙○○那裡有支票，是人頭票，所以付
      喝酒消費的費用是用人頭票支付的，如果退票的時候，再以現金補‧‧‧且在
      八十六年五月二十二日之前幾天伊就有跟丙○○說乙○○有向他人借到人頭票
      可以使用，伊問被告丙○○可不可以使用這種票，他還說沒有問題等語（見更
      三審卷第一七八頁至第一七九頁），被告丙○○於本院前審調查中亦供承：當
      時我們喝酒的消費是公出，我們要去喝酒的時候，我就知道證人丁○○那裡有
      支票，因為他是與證人乙○○一起來的等語（見更三審卷第一七八頁），依上
      所述，足見被告與丁○○、乙○○一起至皇家尊爵俱樂部消費時，曾約由三人
      分擔支出之費用及被告知悉丁○○持有支票，既尚約定三人分擔費用，足見並
　　　不足據以認定丁○○事先已告知被告附表所示支票係來路不明之贓物。且縱係
　　　被告對於「人頭票」乙事知情（詳見後述），亦難僅憑前開供述，率予認定被
  　　告有公訴人所指收受贓物、行使偽造有價證券之犯行。被告於本院請求再傳訊
　    證人丁○○，已無必要，應予敘明。
（五）另按：俗稱芭樂票之支票，係指利用偽造或變造他人
      庫虛設帳戶並領取甲存空白支票使用，或以相當對價或其他方式，委請知情之
      人至金融行庫設立帳戶並請領甲存支票供自己使用者而言，後者又稱為人頭票
      ；上開被冒名設立帳戶者或提供人頭設立帳戶者，帳戶內通常並無足夠支付支
      票金額之存款，跳票之機率甚高，其中利用偽造或變造他人
      而請領甲存空白支票並簽發行使者，明顯屬偽造有價證券，而簽發人頭票，未
      必當然係偽造有價證券，仍須視該提供人頭者有無授權為斷。經查：檢察官公
      訴意旨稱：「被告收受蓋妥發票人印文之票號ＡＮ0000000 號支票，再交付甲○○支付消費金額，及於次日前往消費時，收受丁○○另一張支票（ＡＮ0000
      000）後，偽造面額四萬一千元後，票載日期為同年六月二十五日再交付甲○○支付消費款」，既係蓋好發票人之印章，客觀上易讓人誤認為係取得發票人
      之同意或授權填載之支票，是以被告辯稱：「丁○○喝醉無法填寫支票，拜託
      我問甲○○消費金額，回來由我填四萬一千元及發票日後再買單，我不知道支
      票是芭樂票」等語，應屬不虛，自可採信。被告既確信該支票之人授權渠等填
      寫支票金額、日期，被告自無偽造有價證券故意之可言，自難論以偽造有價證
      券罪責。
（六）至被告於本院陳述案發時其在市場賣豬肉，每月約賺一、二十萬元，當時確有
      能力連續兩天前往皇家尊爵俱樂部消費，友人甲○○了解其收入狀況，請求傳
      訊該證人等語。惟查證人甲○○經本院傳拘無著，然查被告當時之收入情形如
      何？與被告是否明知系爭支票係來路不明之贓物？兩者間並無必然之關連性，
　　　既不能以其前後兩天前往皇家尊爵俱樂部消費十萬一千元，並以附表所示支票
  　　付款，即推斷被告明知系爭支票係來路不明之贓物，因此本院認就此項證據，
　　　無再予調查之必要，附此敘明。
六、撤銷原判決之理由：
    綜上所述，本件尚不能排除有合理性之懷疑，公訴意旨所提事證，在客觀上尚未
    達於通常一般之人均不致於有所懷疑，而得確信其為真實之程度，亦即尚不足以
    使法院形成有罪之確信，被告所辯亦非全然虛妄，此外復查無其他積極證據足資
    證明被告有何公訴人所指之犯行，尚屬不能證明其犯罪。原審不察，遽予論罪科
    刑，自有違誤，被告據此上訴，指摘原判決不當，為有理由，應予撤銷改判，為
    被告無罪之諭知。
七、適用之法律：
    刑事訴訟法第三百六十九條第一項前段、第三百六十四條、第三百零一條第一項
    前段，判決如主文。
本案經檢察官朱兆民到庭執行職務。
中　　　華　　　民　　　國　　九十三　　年　　　九　　　月　　　二　　　日
                              臺灣高等法院刑事第八庭
                                  審判長法  官  陳  祐  治
                                        法  官  王  炳  梁
                                        法  官  陳  晴  教
右正本證明與原本無異。
如不服本判決，應於收受送達後十日內向本院提出上訴書狀，其未敘述上訴之理由者
並得於提起上訴後十日內向本院補提理由書（均須按他造當事人之人數附繕本）。
                                        書記官  郭  台  發
中　　　華　　　民　　　國　　九十三　　年　　　九　　　月　　　六　　　日
附表：
┌──┬─────┬───┬─────────┬───────┬────┐
│編號│票號      │發票日│票面金額（新臺幣）│發票人        │付款銀行│
├──┼─────┼───┼─────────┼───────┼────┤
│ 一 │AN0000000 │7.1.│           六萬元 │中友貨櫃運輸  │富邦銀行│
├──┼─────┼───┼─────────┤股份有限公司  │仁愛分行│
│ 二 │AN0000000 │6.│        四萬一千元│負責人：王國青│        │
└──┴─────┴───┴─────────┴───────┴────┘
